【裁判字號】    89,訴,1220
【裁判日期】    900430
【裁判案由】    偽造文書等
【裁判全文】
臺灣臺北地方法院刑事判決                        八十九年度訴字第一二二號
    公  訴  人  臺灣臺北地方法院檢察署檢察官
    被      告  乙○○
    選任辯護人  余淑杏
                賴淑惠
                游雅鈴
右列被告因偽造文書等案件，經檢察官聲請簡易判決處刑（八十九年度偵字第八四八
一號），經本院受理後（八十九年簡字第五一四號），認為不得以簡易判決處刑，本
院改依通常訴訟程序審理，判決如左：
    主  文
乙○○商業負責人，以明知為不實事項，而填製會計憑證，處有期徒刑參月，如易科
罰金，以參佰元折算壹日，緩刑貳年。
    事  實
一、乙○○係設於臺北市○○○路○段九八巷二弄一號一樓納稅義務人「龍溪國際圖
    書有限公司」（下稱為龍溪公司）之實際負責人（登記負責人為方村宏，業經不
    起訴處分確定），係從事業務之人，亦為商業會計法上所稱之商業負責人，本負
    有據實製作薪資所得扣繳暨免扣繳憑單之義務，竟於民國八十九年一月間，在龍
    溪公司一樓附近，拾獲甲○○所有離本人所持有之身分證影本一紙，意圖為自己
    不法之所有予以侵佔入己，隨即於年同月某日在龍溪公司，意圖為該公司逃漏稅
    捐，明知甲○○於八十八年一月至十二月未曾受僱於龍溪公司，亦未向龍溪公司
    請領共計新台幣（下同）十七萬五千元之薪資，竟將該等不實之事項，利用不知
    情之葉義光會計師事務所之承辦人員，登載於其業務上做成之「各類所得扣繳暨
    免扣繳憑單」之商業會計憑證後，並持以向財政部台北市國稅局申報該公司八十
    八年度之營利事業所得稅而行使，足以生損害於甲○○及稅捐稽徵機關稅捐課徵
    管理之正確性。嗣甲○○收受上開薪資扣繳憑單後發覺有異，電詢龍溪公司，乙
    ○○得知後主動於同年三月十六日即當年度營利事業所得稅結算申報前，向稅捐
    機關申請更正，將上開虛報部分予以剔除，而未生逃漏稅捐之結果。
二、案經甲○○訴由臺北市政府警察局移請臺灣臺北地方法院檢察署檢察官偵查起訴
    。
    理  由
一、訊據被告乙○○對於前揭時、地所述之犯罪事實，迭於歷次警訊、偵訊及本院審
    理時坦承不諱，核與告訴人甲○○指述之情節相符，並有「各類所得扣繳暨免扣
    繳憑單」一紙、財政部台北市國稅局大安稽徵所函文二紙在卷可稽，被告之自白
    與事實相符，應堪採信。查被告因經營出版業，而本身僅高中學歷，為求公司設
    立核可，故以被告之夫即方村宏（不起訴處分確定）登記為龍溪公司（掛名）負
    責人，然龍溪公司之實際業務負責人為被告乙○○，公司財務業務之處理、扣繳
    憑單之開立均悉被告負責等情，業經被告供承無訛，並有被告代表龍溪公司參加
    「２０００年德國法蘭克福國際書展」之行程說明及被告之護照、簽證均為影本
    各一份附卷可考，故被告實際負責龍溪公司經營，屬於商業會計法上所謂之商業
    負責人無誤，併予敘明。本件事證明確，被告犯行堪以認定，應予依法論科。
二、核被告所為係犯刑法第三百三十七條侵占離本人所持有之物罪，同法第二百十六
    條、第二百十五條之行使業務上登載不實文書罪，及違反商業會計法第七十一條
    第一款以明知為不實之事項，而填製會計憑證罪。公訴人就被告所犯違反商業會
    計法第七十一條第一款以明知不實之事項，而填製會計憑證罪，於起訴法條雖未
    論及，惟起訴事實已記載明確，且屬牽連犯之裁判上一罪關係，自為本院所得審
    理論究範圍無誤。按營利事業填報「各類所得扣繳暨免扣繳憑單」，係附隨其業
    務而製作，不得謂非業務上所掌之文書（最高法院七十年九月二十一日第九次刑
    事庭會議決議參照），又「扣繳憑單」係商業本身有權自行製存，用以證明支薪
    及代扣或免扣所得稅事項之經過而為造具記帳憑證所根據之憑證，核屬商業會計
    法所定之內部原始商業「會計憑證」，此並據經濟部經（八六）商字第八六二一
    ０八０五號函釋甚明，是扣繳憑單係商業本身有權自行製存，用以證明支薪及代
    扣所得稅事項之經過而為造具記帳憑證所根據之憑證，係屬商業會計法所定之內
    部原始商業會計憑證，亦屬於業務上所作成之文書。公訴人認被告所為係犯刑法
    第二百十六條、第二百十條之行使偽造私文書罪，應屬法條之誤引，容有誤會。
    被告乙○○為龍溪公司之實際負責人，為商業會計法所稱之商業負責人，明知被
    害人甲○○並未受僱於龍溪公司及領取十七萬五千元之薪資，而仍製作不實之扣
    繳憑單之商業會計憑證，並提交財政部台北市國稅局申報稅額，核其所為，係犯
    刑法第二百十六條、第二百十五條行使業務上登載不實文書罪及商業會計法第七
    十一條第一款以明知不實事項而填製會計憑證罪，而被告以明知不實事項而填製
    會計憑證之行為，係刑法第二百十五條業務登載不實文書罪與商業會計法第七十
    一條第一款填製不實會計憑證罪之法規競合，應從特別規定之填製不實會計憑證
    罪處斷，惟行使業務登載不實文書罪與商業會計法第七十一條第一款填製不實會
    計憑證間，尚無特別法與普通法之法規競合關係，自應分別論斷，公訴人認被告
    以製作不實扣繳憑單並持之行使部分，係犯刑法第二百十六條、第二百十條之行
    使偽造私文書罪，起訴法條容有未洽，應予變更。被告所犯侵占遺失物、填製不
    實會計憑證與行使業務登載不實文書三罪間，有方法結果之牽連犯裁判上一罪關
    係，應從較重之填製不實會計憑證罪處斷。被告利用不知情之葉義光會計師事務
    所人員製作不實之會計憑證並據以提出於財政部台北市國稅局申報以行使，應成
    立間接正犯。爰審酌被告犯罪之動機、目的係為公司逃漏稅捐、其所用之手段尚
    屬平和、事後及時更正所生之危害非鉅及犯後態度坦承良好等一切情狀，量處如
    主文所示之刑，並諭知易科罰金之執行標準。查被告前未曾受有期徒刑以上刑之
    宣告，有台灣高等法院檢察署刑案紀錄簡覆表一份在卷可按，其因一時貪慾圖利
    ，致罹刑章，業經告訴人甲○○原諒，有卷附甲○○所出具說明書一紙可查，且
    被告有正當之職業，經此刑之教訓，當知所警惕，而無再犯之虞，本院認前開對
    其宣告之刑，以暫不執行為適當，爰併宣告緩刑二年，以啟自新。
三、又按刑法第四十一條業經修正，並於九十年一月十日經總統公布，同年一月十二
    日生效，茲比較新舊法，其中舊法第四十一條「犯最重本刑為三年以下有期徒刑
    以下刑之罪，而受六月以下有期徒刑或拘役之宣告，因身體、教育、職業或家庭
    之關係，執行顯有困難，得以一元以上三元以下折算一日，易科罰金」之規定，
    已經修正之新法擴大得易科罰金之範圍，凡「所犯最重本刑為五年以下有期徒刑
    之罪」，符合前開與舊法相同之其他要件下，即得易科罰金，是適用新法即對被
    告原所犯最重本刑為五年以下有期徒刑之罪者，使其有易科罰金之適用，對被告
    而言，自較有利，依刑法第二條第一項前段之規定，即應適用裁判時之新修正之
    刑法第四十一條第一項前段規定，而為易科罰金之諭知，附此敘明。
四、公訴意旨另略以：被告虛報甲○○之薪資持之向稅捐機關申報，藉以逃漏稅捐，
    尚涉犯稅捐稽徵法第四十一條之逃漏稅捐罪云云。按稅捐稽徵法第四十一條之逃
    漏稅捐罪，係結果犯，並無處罰未遂之規定，須以發生逃漏稅捐之結果為成立要
    件（最高法院八十三年度臺上字第二一五七號判決參照）。經查，本件龍溪公司
    於八十九年三月十六日即申請更正甲○○八十八年度薪資所得為零，財政部臺北
    市國稅局大安稽徵所於同月二十二日核准，有該所八十九年四月二十八日財北國
    稅大安徽字第八九○一○三○○號函在卷可稽；又龍溪公司上開更正事項係該公
    司於辦理當年度營利事業所得稅結算申報前（申報日為八十九年五月九日）即主
    動申請更正，經自行調整剔除後，申報全年所得額為一萬三千一百九十八元，因
    未達課稅起徵點（五萬元），故無應納稅額；且該公司係在未經稽徵機關進行調
    查前，主動辦理更正，並無構成逃漏稅捐之情事，業經本院函詢財政部臺北市國
    稅局大安稽徵所查證屬實，有該所九十年三月二十一日財北國稅大安審字第九○
    ○○八二六九號函附卷可稽，是被告所為既未發生逃漏稅捐結果，揆諸前揭說明
    所示，自無稅捐稽徵法第四十一條之罪責可言，惟公訴人認此部分與前開有罪部
    分具有方法結果之牽連犯裁判上一罪關係，爰不另為無罪諭知，併此敘明。
據上論斷，應依刑事訴訟法第四百五十二條、第二百九十九條第一項前段、第三百條
，商業會計法第七十一條第一款，刑法第二條第一項前段、第十一條前段、第三百三
十七條、第二百十六條、第二百十五條、第五十五條、修正後第四十一條第一項前段
、第七十四條第一款、罰金罰鍰提高標準條例第一條前段、第二條，判決如主文。
本案經檢察官陳麗芬到庭執行職務
中      華      民      國    九十      年      四      月     三十     日
                                      臺灣臺北地方法院刑事第七庭
                                          法  官  陶  亞  琴
右正本證明與原本無異。
如不服本判決，應於判決送達後十日內向本院提出上訴狀 。
                                          書記官    游秀珠
中      華      民      國    九十      年      五      月      九      日
附錄本案論罪科刑法條全文：
中華民國刑法第三百三十七條
 (侵占遺失物罪)
意圖為自己或第三人不法之所有，而侵占遺失物、漂流物或其他離本人所持有之物者
，處五百元以下罰金。
中華民國刑法第二百一十六條
 (行使偽造變造或登載不實之文書罪)
行使第二百十條至第二百十五條之文書者，依偽造、變造文書或登載不實事項或使登
載不實事項之規定處斷。
中華民國刑法第二百一十五條
 (業務上文書登載不實罪)
從事業務之人，明知為不實之事項，而登載於其業務上作成之文書，足以生損害於公
眾或他人者，處三年以下有期徒刑、拘役或五百元以下罰金。
商業會計法第七十一條
商業負責人、主辦及經辦會計人員或依法受託代他人處理會計事務之人員有左列情事
之一者，處五年以下有期徒刑、拘役或科或併科新台幣十五萬元以下罰金：
一  以明知為不實之事項，而填製會計憑證或記入帳冊者。
二  故意使應保存之會計憑證、帳簿報表滅失毀損者。
三  意圖不法之利益而偽造、變造會計憑證、帳簿報表內容或撕毀其頁數者。
四  故意遺漏會計事項不為記錄，致使財務報表發生不實之結果者。
五  其他利用不正當方法，致使會計事項或財務報表發生不實之結果者。


司法院資訊處製作；財團法人民間司法改革基金會備份。
